臺灣臺北地方法院民事判決　九十三年度訴字第四三二一號
　　原　　　告　乙○○
　　訴訟代理人　顏武男律師
　　被　　　告　台北銀行股份有限公司
　　法定代理人　甲○○
　　訴訟代理人　丁○○
　　　　　　　　丙○○
　　　　　　　　己○○
當事人確認抵押權不存在等間事件，本院於民國九十三年十一月二十二日言詞辯論終
結，判決如下：
    主    文
原告之訴駁回。
訴訟費用由原告負擔。
   事實及理由
一、按訴狀送達後，原告不得將原訴變更或追加他訴。但請求之基礎事實同一者，不
    在此限，民訴訟法第二百五十五條第一項第二款定有明文。本件原告起訴時聲明
    第一項係請求判決：確認被告對原告所有抵押債權新台幣（下同）二百九十萬元
    不存在。係於審理時變更前開聲明為：確認被告對原告所有抵押權二百九十萬元
    不存在。被告雖表示不同意，惟原告請求之基礎事實同一，是其變更應予准許，
    合先敘明。
二、原告主張：其所有坐落台北市○○段○○段五五地號土地及其上建物一八一號建
    號，門牌號碼台北市○○區○○街十八號之不動產（下稱系爭不動產），因前手
    所有權人為向被告借款一千一百五十八萬元及二百九十萬元，而設定第一位及第
    二位抵押權。嗣原告取得系爭不動產後，復將之出售於訴外人張永偉，雙方同意
    買賣價金應先行清償被告第二順位抵押權，原告乃與訴外人張永偉之代表人戊○
    ○及張文祥，於九十三年五月三十一日前至被告龍山分行向被告行員李明瑩辦理
    清償事宜，原告並向李明瑩表示：「房子已賣，我們要清償二百九十萬元，辦完
    後開清償證明給我」，並由戊○○提出面額分別為一百萬元、一百萬元、九十萬
    元之行擔保支票三紙交付於李明瑩，惟李明瑩表示支票需經提示，無法立即開立
    清償證明，且尚有二十一萬九千七百零六元之差額，要求原告於次日補足。原告
    遂於隔日即九十三年六月一日轉支前揭差額。按系爭最高限額抵押權業經決算而
    特定。次按最高限額抵押權契約定有存續期間者，其期間雖未屆滿，然若其擔保
    之債權所由生之契約已合法終止或因其他事由而消滅，且無既存之債權，而將來
    亦確定不再發生債權，其擔保之存續期間內所可發生之債權，已確定不存在，依
    押權從屬性，應許抵押人塗銷抵押權設定登記（八十三年台上字一０五五號判例
    參照）。原告既已清償前開二百九十萬元之債務，自得請求被告塗銷抵押權登記
    。爰依民法第七百六十七條規定提起本訴，請求確認抵押權債權二百九十萬元不
    存在，及塗銷抵押權登記。並聲明：（一）確認被告對原告所有抵押債權二百九
    十萬元不存在。（二）被告應將原告所有坐落台北市○○段○○段五五地號土地
    及其上建物一八一號建號，門牌號碼台北市○○區○○街十八號，登記日期民國
    （下同）九十一年十二月三十日，００二登記次序０００六，權利種類抵押權，
    字號一八九四八號，權利人台北市銀行股份有限公司，權利範圍：全部，權利價
    值：最高限額二百九十萬元之抵押權登記，塗銷。
三、被告則以：訴外人冠容公司與被告間之「進口融資及委任承兌契約」為循環授信
    、循環動用，雖該公司於九十三年五月三十一日、同年六月一日二次還款，惟冠
    容公司負責人張文祥於九十三年五月三十一日偕同原告及戊○○前至龍山分行，
    洽辦償還冠容司開發遠期信用狀墊款債務事宜、及九十三年六月一日上午張文祥
    協同原告至龍山分行補交差額時，僅稱要償還公司積欠國外遠期信用狀墊款債務
    ，前揭來人均未提及「開立清償證明」、「第二順位最高限額抵押權決算之事」
    、「終止進口融資及委任承兌契約」之情事，被告否認李明瑩曾表示「無法立即
    辦理清償證明給原告」、「該擔保債務尚有匯差」云云。且冠容公司復於同日下
    午向被告表示欲再次開發國外遠期信用狀，並於同年月二日、四日聲請開發二紙
    國外遠期信用狀，被告並於同年月十六日墊款，顯見張文祥、原告及戊○○於還
    款之時，被告未與渠達成終止「進口融資及委任承兌契約」之合意。況被告當時
    不知原告已成為系爭不動產之所有權人，自無與其就第二順位抵押權進行決算之
    可能。依實務見解，系爭第二順位抵押權未經決算，尚不具普通抵押權之從屬性
    ，且最高限額抵押權期間內，被告對冠容貿易有限公司已發生之債權，雖因清償
    而減少或消滅，原訂抵押權契約仍然有效，被告仍得以嗣後存續期間內所發生之
    債權，就抵押物實行權利，原告不得請求塗銷該最高限額抵押權之登記。至原告
    所稱清償證明之事，其僅為債權債務之說明文件，與被告是否同意就最高限額抵
    押權進行決散、塗銷，為不同之法律關係，不應混為一談等語，資為抗辯。並聲
    明：原告之訴駁回。
四、經查系爭不動產係經原告之前手即訴外人曾坤海於九十一年十二月三十日設定第
    一順位及第二順位之最高限額抵押權與被告，存續期間均自九十一年十二月二十
    五日起至一百二十一年十二月二十四日止，並擔保(1)第一順位最高限額抵押權：
    最高限額一千一百五十八萬元，擔保訴外人曾坤海對被告現在、將來所負之借款
    、票據、保證及其他受信業務有關債務，包含利息、遲延利息、違約金及各項費
    用之清償。(2)第二順位最高限額抵押權：最高限額二百九十萬元，擔保訴外人冠
    容公司對被告現在、將來所負之借款、票據、保證及其他受信業務有關債務，包
    含利息、遲延利息、違約金及各項費用之清償。又訴外人冠容公司與被告間之「
    進口融資及委任承兌契約」為循環授信、循環動用及該公司曾於九十三年五月三
    十一日、同年六月一日二次偕同原告前往還款，然冠容公司復於同日下午向被告
    表示欲再次開發國外遠期信用狀，並於同年月二日、四日聲請開發二紙國外遠期
    信用狀等情，為兩造所不爭執，應可信實。惟原告主張其與訴外人張永偉之代表
    人戊○○及張文祥，於九十三年五月三十一日至被告龍山分行時，原告曾向被告
    行員李明瑩表示：「房子已賣，我們要清償二百九十萬元，辦完後開清償證明給
    我」等語，則為被告否認，並以前開情詞置辯。
五、按當事人主張有利於己之事實者，就其事實有舉證之責任。民事訴訟法第二百七
    十七條定有明文。經查：
（一）原告主張其已於九十三年五月三十一日向被告為清償並請求開立清償證明乙節
      ，固據聲請訊問證人戊○○為證。惟查證人戊○○之證詞，僅能證明伊有與原
      告一起到被告銀行，訴外人張文祥是之後才到的事實。且證人戊○○證稱：「
      銀行小姐叫我在櫃台外面等，張文祥先生當時在二樓，所以我不清楚張文祥跟
      銀行怎麼說。」等語（見本院卷第二二頁）。是其顯不能證明原告有無向被告
      行員為要求開立清償證明之意思表示。
（二）原告復提出九十三年八月六日之律師函及回執為證。然查該律師函及回執（見
      本院卷第七一頁至第七三頁）係原告單方面製作，充其量僅能證明原告曾委請
      律師於該日發函予被告之事實，亦不足據以證明原告有向被告行員為要求開立
      清償證明之意思表示。
（三）又證人即九十三年五月三十一日經手處理原告等人還款事宜之被告行員李明瑩
      到場證稱：「五月三十一日冠容公司負責人張文祥說有兩筆遠期信用狀要來清
      償，當日三點半，他與原告及證人程小姐一起來，也拿了三張台銀本票，我以
      為是現金不知是本票，所以請他們將本票先交換，票據交換會有一天利息誤差
      ，所以請他們隔天補差額。第二天補的差額二十一萬多是票面金額不足清償全
      部，所以他原本就預計二十一萬多以現金提出。他當天提之本票存在冠容公司
      帳戶裡。隔天張文祥與原告一起來，張文祥指示二十一萬之差額要從原告帳戶
      轉出還款，我不認識許小姐，都是和張文祥交談。他們沒提過要清償證明。二
      十一萬不含匯差，這只有一天利息及原本不足額。原告五月三十一日並沒說房
      子已賣要清償二百九十萬元，並開立清償正證明之事。我們是到六月九日才經
      中興房屋得知原告取得系爭不動產之所有權。第二順位之抵押權並不因五月三
      十一日清償二百九十萬元及六月一日繳交差額後就完全清償。因冠容公司簽的
      契據是開發遠期信用狀，其性質是循環性的使用。起迄時間是九十三年一左右
      至九十四年一月左右。且冠容公司在六月一日下午又以電話聲請開發國外遠期
      信用狀，六月二日及四日是正式聲請。我並不認識原告，所以當天她也沒有跟
      我說話，我只有跟張文祥對談而已，張文祥也沒有說要辦理清償證明，他只是
      跟我洽談還款事宜。張文祥他有跟我說要還款的本金、利息數字為多少，我就
      告訴他。原告與張文祥之間如何談的，我不清楚。我確定當天我沒有跟許小姐
      對話，我頂多聽到他跟張文祥交談，之後由張文祥跟我對話。（問：如果五月
      三十一日當天張文祥是提出現金並完全清償前開債務，你是否會開立清償證明
      ？）不會。因為他沒要求，且它的抵押權是擔保循環性國外遠期信用狀，期滿
      前他仍可開立信用狀。」等語（見本院卷第二三頁至第二六頁）。衡之證人與
      兩造間並無特殊利害關係，且與證人戊○○前開「銀行小姐叫我在櫃台外面等
      ，張文祥先生當時在二樓，所以我不清楚張文祥跟銀行怎麼說。」證述之情節
      相吻合，是證人李明瑩所為之證詞，信屬可取。
（四）綜上所述，堪認原告主張其已於九十三年五月三十一日向被告為清償並請求開
      立清償證明云云，即屬不能證明，而無足憑取。
六、按最高限額抵押權在所擔保之債權經由決算使其由不特定而成為特定以前，並不
    具普通抵押權之從屬性（最高法院九十一年台上自判決參照）。最高限額抵押權
    所擔保之債權，除設定抵押時已發生之債權外，即將來發生之債權，在約定限額
    之範圍內，亦為抵押權效力所及，如抵押權所擔保之債權未經決算而確定，雖抵
    押權存續期間內已發生之債權，因清償或其他事由減少或消滅，原訂之抵押權契
    約仍然有效，嗣後再存續期間內所發生之債權，債權人仍得對抵押物行使權利，
    抵押權人不得於存續期間屆滿前請求塗銷抵押權登記（司法院七十九年十月二十
    九日七九廳民一字第九一四號函、最高法院六十六年台上字第一０九七號判例參
    照）。承前所述，原告既未能證明其於九十三年五月三十一日或同年六月一日至
    被告龍山分行時，曾向經辦之行員李明瑩表示要求開立清償證明或辦理第二順位
    最高限額抵押權決算之事抑或要終止進口融資及委任承兌契約之情事，被告自無
    與原告就第二順位抵押權進行決算之可能。原告主張因其清償二百九十萬元暨其
    利息與匯差，即係與被告間進行決算云云，並無可取。原告既未與被告就系爭第
    二順位抵押權進行決算，自無從特定而具普通抵押權之從屬性。且在最高限額抵
    押權期間內，被告對冠容公司已發生之債權，雖因部分之清償而減少或消滅，然
    原訂抵押權契約仍屬有效，被告仍得以嗣後於存續期間內所發生之債權，就抵押
    物實行權利。前開抵押權既未因原告清償二百九十萬元本息及其匯差而不存在，
    職是，原告請求確認前開抵押權不存在，並據以請求塗銷最高限額抵押權之登記
    ，自屬無據。從而，原告訴請判決如聲明所示，為無理由，不應准許。
八、本件事證已臻明確，兩造其餘之攻擊防禦方法及未經援用之證據，經本院斟酌後
    ，認為均不足以影響本判決之結果，自無逐一詳予論駁之必要，併此敘明。
九、結論：原告之訴為無理由，依民事訴訟法第七十八條，判決如主文。
中　　　華　　　民　　　國　　九十三　　年　　十二　　月　　　二十　　　日
                            民事第三庭　法      官　林振芳
正本係照原本作成
如對本判決上訴，須於判決送達後廿日內向本院提出上訴狀
中　　　華　　　民　　　國　　九十三　　年　　 十二　　 月　　　十　　　日
　　　　　　　　　　　　　　　　　　　　書　記　官　李淑芬
